【裁判字號】    89,家上,102
【裁判日期】    891003
【裁判案由】    離婚
【裁判全文】
臺灣高等法院臺中分院民事判決      八十九年度家上字第一○二號
      上  訴  人  乙○○
      被 上訴 人  甲○○○
右當事人間因離婚事件，上訴人對於中華民國八十九年四月二十七日臺灣臺中地方法
院第一審判決（八十九年度婚字第一一七號），提起上訴，本院判決如左：
      主      文
上訴駁回。
第二審訴訟費用由上訴人負擔。
      事      實
甲、上訴人方面：
一、聲明：求為判決：(一)原判決廢棄。(二)請准上訴人與被上訴人離婚。(三)第一、二審
    訴訟費用由被上訴人負擔。
二、陳述：除與原判決記載相同者，予以引用外，補稱：
  (一)被上訴人甲○○○確實自與上訴人結婚後，上訴人即於民國（下同）六十六年四
    月間起被行政院國軍退除役官兵轉導委員會榮民工程事業管理處（下稱：行政院
    退輔會榮工處）命令派駐沙烏地阿拉伯與印尼從事海外工程工作，迄八十二年間
    回國為止，一共有十六年之久，而上訴人於奉派在國外期間，依行政院退輔會榮
    工處規定所領取之薪資，每月均依規定辦理留薪，由榮工處直接匯回埔里家中由
    被上訴人領取使用，此有被上訴人當時所在南投縣埔里鎮農會第一一七五二號活
    期十款帳號存摺所載每月存入平均在新臺幣（下同）參萬元以上，並有榮工處辦
    理留薪匯款表等即足以證實。是以足見被上訴人於原審法院所陳稱：「原告自婚
    後都沒有照顧我們母子，都是我自己工作扶養小孩成人，被告沒有拒絕原告回去
    住，是原告不回家住等情」，即有不符實情之處。
  (二)被上訴人甲○○○因見上訴人乙○○已年老力衰與體弱多病且身體又無積蓄，因
    於年青時辛苦工作所得除留自已生活所需之外，大部分皆匯回臺灣供被上訴人母
    子生活費用及儲蓄，如今上訴人身無分文，淪落迄今仍需在臺中市西屯區○○區
    ○路九十八之十六號擔任清潔工，以賺取微薄薪資糊口，先前被上訴人亦認上訴
    人並無再利用之餘地，遂也同意協議離婚，且亦曾經辦理協議離婚之書面手續，
    孰料事後被上訴人竟拒不與上訴人一同前往戶政機關辦理註銷婚姻戶籍登記手續
    。足見上訴人與被上訴人之婚姻關係既已演變至此地步，顯無法繼續維持，已符
    合民法第一千零五十二條第二項所規定之除前項規定以外之重大事由，顯難維持
    婚姻。
  (三)被上訴人甲○○○自上訴人從榮工處退休後，即從未關照過上訴人之生活起居，
    致使上訴人迫不得已於退休後仍然在臺中市西屯區工業區某工廠內充擔清潔工，
    因體弱多病，且工作能力有限，形同無依老人，本應可獲得臺中市政府社會局之
    低收入生活補助，奈何因上訴人之戶籍資料上尚記載與被上訴人之婚姻關係存在
    ，又下有子女，致無法獲得生活補助，然被上訴人又從不照顧上訴人之生活狀況
    ，任憑上訴人自生自滅，實亦已符合民法第一千零五十二條第一項第五款之夫妻
    之一方惡意遺棄他方，在繼續狀態中者之情形，上訴人自可訴請離婚。
三、證據：提出行政院退輔會榮工處公函影本一件、活期存款存摺影本一件、薪資支
    給與匯台表影本乙紙、協議離婚書影本乙紙為証，並聲請傳訊証人林梓州。
乙、被上訴人方面：
一、聲明：求為判決(一)上訴駁回。(二)第一、二審訴訟費由上訴人負擔。
二、陳述：上訴人在印尼工作期間娶了四個小老婆，且曾騙兒子，佯稱要帶兒子去印
    尼娶太太，實則不然，害兒子自殺，上訴人遂不敢回家。且上訴人要伊同意讓其
    私生子入戶口，伊不同意，並未於上訴人回家時，趕其出門。
      理      由
一、上訴人起訴主張：上訴人與被上訴人係夫妻，兩造原共同設籍於南投縣埔里鎮○
    ○路十六之二號，然而被上訴人卻一直居住在同鎮○○路二九二號，由於被上訴
    人拒不履行同居義務，且結婚至今，從未關心上訴人生活起居，肇致兩造失和，
    夫妻彼此形同陌路。上訴人為謀生活，迫不得已到台中市工業區工廠工作，賺取
    微薄薪資。被上訴人且與上訴人簽寫離婚協議書，竟事後拒不與上訴人一同前往
    戶政機關辦理離婚登記，顯有民法第一千零五十二條第一項第五款惡意遺棄及同
    條第二項之離婚事由，求為判決准兩造離婚等語。被上訴人則以：上訴人在印尼
    工作期間娶了四個小老婆，且曾騙兒子要帶兒子到印尼結婚，實則不然，害兒子
    自殺，上訴人遂不敢回家，非被上訴人不讓其回家等語，資為抗辯。
二、按夫妻之一方惡意遺棄他方在繼續狀態中者，另一方得訴請離婚，民法第一千零
    五十二條第一項第五款定有明文，又有民法第一千零五十二條第二項規定之「其
    他重大事由，難以維持婚姻者」，另一方固得訴請離婚。然查上訴人主張被上訴
    人不顧其生活，不讓其返家云云，業為被上訴人所否認，其所舉證人林梓州在本
    院証稱；伊曾陪同上訴人返回埔里家中，伊有看到被上訴人在縫衣服，沒有看到
    兩造在吵架，亦未看到被上訴人趕上訴人等語，核與上訴人所稱：林梓州曾陪同
    伊返回埔里家中，但被上訴人不讓上訴人點燈照明，且於白天大吼大叫，喝令上
    訴人一定要即刻離家，且拿凳子欲摔打上訴人及咀咒上訴人於外出時，會被汽車
    撞死等語之情節不符，上訴人所述，顯不足採。並無証據証明被上訴人有惡意遺
    棄上訴人及有其他重大事由，致顯難維持婚姻之情狀。
三、從而上訴人本於民法第一千零五十二條第一項第五款、第二項請求判決離婚，為
    無理由，不應准許。原審為上訴人敗訴之判決，於法並無不合，上訴意旨指摘原
    判決不當，求為廢棄改判，為無理由，應予駁回。
四、兩造其餘主張及舉証，經核與判決結果之認定不生影響，不一一論列。
五、據上論結，本件上訴為無理由，依民事訴訟法第四百四十九條第一項、第七十八
    條，判決如主文。
中      華      民      國    八十九    年      十      月      三      日
~B1家事法庭審判長法  官  陳照德
~B2              法  官  陳成泉
~B3              法  官  曾謀貴
右為正本係照原本作成。
如對本判決上訴，須於收受判決送達後二十日內向本院提出上訴書狀，其未表明上訴
理由者，應於提出上訴後二十日內向本院提出上訴理由書（須按他造人數附具繕本）
，並繳納送達用雙掛號郵票拾份（每份參拾肆元）。
上訴時應提出委任律師或具有律師資格之人之委任狀；委任有律師資格者，另應附具
律師及格證書及釋明委任人與受任人有民事訴訟法第四百六十六條之一第一項但書或
第二項（詳附註）所定關係之釋明文書影本。
~B                書記官  林振甫
中      華      民      國    八十九     年      十       月     四     日
附註：
民事訴訟法第四百六十六條之一（第一項、第二項）
對於第二審判決上訴，上訴人應委任律師為訴訟代理人。但上訴人或其法定代理人具
有律師資格者，不在此限。
上訴人之配偶、三親等內之血親、二親等內之姻親，或上訴人為法人、中央或地方機
關時，其所屬專任人員具有律師資格並經法院認為適當者，亦得為第三審訴訟代理人
。
                                                                        Ｈ


司法院資訊處製作；財團法人民間司法改革基金會備份。
